【裁判字號】    88,重上更(一),43
【裁判日期】    900911
【裁判案由】    返還不當得利等
【裁判全文】
臺灣高等法院民事判決  八十八年度重上更(一)字第四三號
    上訴人即被
    上訴人      戊○○
    上  訴  人  甲○○
    被 上訴 人  乙○○
                丙○○
                丁○○
                庚○○
                己○○
    被 上訴 人  辛  ○
                卯○○
                壬○○
                辰○○
                寅○○
                子○○
                丑○○
                癸○○
右當事人間請求返還不當得利等事件，上訴人戊○○及甲○○對於中華民國八十四年
十一月十七日臺灣臺北地方法院八十二年度重訴字第七八四號第一審判決提起上訴，
經判決後，由最高法院第一次發回更審，上訴人戊○○並為上訴聲明之減縮（即撤回
部分上訴），本院判決如左：
    主      文
原判決關於命上訴人甲○○給付部分及該部分假執行之宣告，暨除確定部分外訴訟費
用之裁判均廢棄。
右廢棄部分，被上訴人戊○○在第一審之訴及假執行之聲請均駁回。
上訴人戊○○之上訴駁回。
第一、二審及發回前第三審訴訟費用（確定部分除外）由上訴人戊○○負擔。
    事實與理由
一、上訴人即被上訴人戊○○（下稱戊○○）起訴主張：上訴人甲○○（下稱甲○○
    ）於民國（下同）八十一年五月五日購入台北市○○區○○段一小段第四○七地
    號土地（下稱系爭土地）所有權應有部分九分之四，除將應有部分九分之一登記
    於其名下，其餘應有部分則依信託登記方式分別登記於被上訴人丙○○、丁○○
    、庚○○、己○○（下稱丙○○等四人）名下，每人應有部分為十二分之一。甲
    ○○本擬與系爭土地其餘應有部分九分之五地主即被上訴人辛○、卯○○、壬○
    ○、辰○○、寅○○、子○○、丑○○、癸○○（下稱辛○等八人）合建，惟因
    系爭土地屬建築管制區，面積未達一千平方公尺者，不得單獨建築，且建築物高
    度不得超過四層樓，甲○○乃提議將系爭土地出售，並獲得辛○等八人授權以每
    坪不低於新台幣（下同）五十五萬元之價格出售予第三人，甲○○即於八十二年
    四月十四日刊登出售建地之廣告於報紙上。伊見報後，即於翌日與甲○○接洽，
    甲○○明知伊購買系爭土地係欲即行建築，惟竟不告知系爭土地有建築管制要點
    之限制，且由其妻即被上訴人乙○○（下稱乙○○）以邱郁婷假名充任代書，並
    基於共同詐欺侵權之故意，引導伊陷於更深之錯誤，而簽訂買賣草約。翌日由甲
    ○○代表所有地主共十三人，並重施簽立草約時之故技，致伊陷於錯誤以為系爭
    土地可即刻單獨建築，而簽訂正式之不動產買賣契約，並交付一千零四十萬元價
    金。嗣經伊於同月二十日申請指定建築線，並於同月二十七日經函知系爭土地有
    前揭建築管制要點之限制，方知受騙。伊乃於八十二年七月二日將買賣契約撤銷
    ，而乙○○已於八十二年六月間違背其任務，將系爭土地之所有權狀交予甲○○
    ，並因此受判處刑事背信罪確定，爰依不當得利、侵權行為、買賣瑕疵擔保之規
    定及系爭買賣契約第十條之約定，求為命乙○○、丙○○等四人、辛○等八人及
    甲○○應連帶賠償一千零四十萬元價金及自八十二年十月二十七日起至清償日止
    按年息百分之五計算之利息。又甲○○之受託登記人即丁○○、庚○○於案發後
    ，為恐民刑責任加身，乃於八十二年六月二十五日虛偽以買賣為原因將受託登記
    之系爭土地應有部分十二之一各分別移轉登記予己○○、丙○○，而該等所有權
    移轉行為係屬通謀虛偽意思表示，應屬無效，另依共同侵權行為、不當得利、瑕
    疵擔保、民法第二百二十四條、契約第十條及代位甲○○，求為確認該物權移轉
    登記行為無效，及命丁○○、己○○、庚○○、丙○○塗銷渠等所有權移轉登記
    之判決。
二、
  (一)甲○○則以：辛○等八人僅係以一定之價格委由伊代行找尋買主或自行買下系爭
    土地其餘九分之五應有部分，未授權伊全權代理簽約。系爭土地之管制規定乃早
    已存在之事實，且據戊○○於刑事案件供陳伊於訂約時有交付地籍圖及土地登記
    簿謄本，其上標明系爭土地為雜地，又經台北市政府（七十四年間）公告，編為
    「台北市松山區第五期市地○○○○段五幅之內第四號」重劃區，而重劃區之土
    地須符合一定之條件方可建築，戊○○及其配偶從事建築事業，依其職業當有此
    認識，且得查悉，伊並無必要且無法隱瞞系爭土地有管制要點之限制。況上訴人
    購買系爭土地之初，未表明購入系爭土地係為立即單獨申請建築，伊未告知該管
    制要點，尚無詐欺情事，亦無侵權行為。再者伊並未保證系爭土地可單獨申請建
    築，是該管制規定非屬瑕疵。此外系爭土地雖因面積不足一千平方公尺，不能單
    獨申請建築，但非不能單獨建築，而本件土地事實上已取得建築執照，獲准單獨
    建築，戊○○所指系爭土地不能單獨建築一節亦不存在。而買賣契約第十條約定
    ，乃關於不履行契約之違約規定，而伊已依約向辛○等八人購入其餘應有部分九
    分之五，亦無違約之處等語置辯。
  (二)乙○○辯稱：伊使用「邱郁婷」之姓名係早於職業訓練時即已為之，而伊僅於八
    十二年四月十六日陪同甲○○前往簽約，於戊○○之代書未到場之情形下，依戊
    ○○與甲○○原已擬定之買賣預約書予以填入定式契約而已，並無任何詐欺行為
    。戊○○雖對伊提起詐欺之刑事告訴，但業經檢察官予以不起訴處分。伊亦非出
    賣人，無告知建築管制要點之義務，且與戊○○自稱之損害無因果關係存在。至
    於伊交付權狀予甲○○，係戊○○與甲○○買賣契方成立後再發生之新事實，與
    戊○○所指因甲○○故意不告知建築管制要點而受詐欺交付一千零四十萬元無關
    。更甚者，甲○○之土地應有部分並無移轉，所移轉之部分仍在原股東範圍內，
    此種股份調整，對戊○○究生何種損害，對甲○○又有何利益，未據證明等語。
  (三)丙○○等四人則謂：戊○○訴請確認移轉登記行為無效，與確認之訴要件不符。
    而甲○○所出售系爭土地之應有部分，無任何權利或物之瑕疵，且系爭土地經台
    北市政府畸零地調處委員會准予單獨建築，亦見其無瑕疵。本件純係戊○○未查
    明系爭土地在建築管制區內，此乃戊○○自己之過失，又伊等並非買賣契約之當
    事人，既未參與訂約，對於戊○○所稱詐欺情事自不知情，甲○○亦非伊等委任
    之代理人或履行輔助人，退步言之，如甲○○真涉有詐欺，亦顯超越伊等授權範
    圍之外，乃其個人之行為，與伊等無關。又伊等間有關系爭土地應有部分之移轉
    乃因股份調整而為，與本件買賣契約無關等語。
  (四)辛○等八人亦稱：伊等未與戊○○簽訂買賣契約，亦未授權甲○○與戊○○簽訂
    系爭買賣契約，亦無受領一千零四十萬元，是以戊○○若主張甲○○有權代理伊
    等簽訂買賣契約書，應予舉證。按買賣契約為債權契約，其債權債務關係僅存在
    於特定之債權人、債務人之間，伊等既非契約主體，即不得強令伊等負契約責任
    等語，資為抗辯。
三、原審判命甲○○應給付戊○○一千零四十萬元及自八十二年十月二十七日起至清
    償日止按週年利率百分之五計算之利息；而駁回戊○○其餘之訴。戊○○、甲○
    ○均不服，分別就其敗訴部分提起上訴，本院前審廢棄原判決關於命甲○○給付
    部分，而駁回戊○○在第一審此部分之訴及假執行之聲請；並將戊○○之上訴駁
    回。戊○○不服，提起第三審上訴，經最高法院判決廢棄發回本院，戊○○上訴
    聲明為：(一)原判決關於駁回戊○○後開第二項之訴及該部分假執行之聲請均廢棄
    ；(二)右開廢棄部分，被上訴人等（即乙○○、丙○○等四人、辛○等八人）應與
    甲○○連帶給付戊○○一千零四十萬元整，暨自八十二年十月二十七日起至清償
    日止按年息百分之五計算之利息；(三)願供擔保，請准宣告假執行。甲○○上訴聲
    明為：原判決不利甲○○部分廢棄，並駁回戊○○在第一審之訴及其假執行之聲
    請。戊○○答辯聲明為：駁回甲○○之上訴；乙○○、丙○○等四人、辛○等八
    人答辯聲明為：駁回戊○○之上訴。另戊○○上訴請求確認丁○○與己○○間、
    庚○○與丙○○間分別就坐落台北市○○區○○段壹小段第四○七地號土地應有
    部分十二分之一，以買賣為原因，登記日期為八十二年六月二十五日，收件字號
    第一三○三二號、第一三○三三號之所有權移轉行為為無效；丁○○與己○○、
    庚○○與丙○○應各協同將該所有權移轉登記辦理塗銷部分，業經撤回上訴（見
    本院卷(二)第一○七頁），此部分已告確定，併此敘明。
四、本件經依民事訴訟法第四百六十三條準用同法第二百七十條之一第一項第三款規
    定，整理並協議簡化爭點及不爭執點後，兩造同意僅就言詞辯論時所陳述之事實
    及主張之法律關係為論斷（見本院卷(二)第一○六頁）。查，戊○○於八十二年四
    月十五日與甲○○訂立系爭土地（台北市○○區○○段一小段第四０七號）買賣
    合約書（草約），復於同年四月十六日簽訂正式不動產賣賣契約書，為兩造所不
    爭，堪信為真實，是以，本件兩造爭執點厥為：
  (一)甲○○有無施用詐術使戊○○限於錯誤而訂立買賣契約（即戊○○得否依不當得
    利或侵權行為請求甲○○返還已付價金）？
  (二)系爭土地建築物高度限制是否屬物之瑕疵（即戊○○得否依瑕疵擔保規定解除契
    約，並依民法第二百五十九條規定請求甲○○返還已付價金）？戊○○有無探知
    之義務？
  (三)甲○○有無違反系爭契約第十條約定（即戊○○得否依系爭契約第十條請求甲○
    ○返還已付價金）？
  (四)乙○○是否須負侵權行為連帶賠償責任？
  (五)丙○○等四人是否須負不當得利、侵權行為、買賣瑕疵擔保、契約第十條約定等
    連帶賠償責任？
  (六)辛○等八人是否須負不當得利、侵權行為、買賣瑕疵擔保、契約第十條約定等連
    帶賠償責任？
五、關於甲○○有無施用詐術使戊○○限於錯誤而訂立買賣契約（即戊○○得否依不
    當得利或侵權行為請求甲○○返還已付價金）？茲論述之：
  (一)按「被詐欺而為意思表示者，依民法第九十二條第一項之規定，表意人雖得撤銷
    其意思表示，惟主張被詐欺而為表示之當事人，應就此項事實，負舉證責任，本
    院著有四十四年台上字第七五號判例。本件被上訴人既依民法第九十二條第一項
    之規定，撤銷其所為意思表示，即應就上訴人如何欲被上訴人陷於錯誤，故意示
    以不實之事，令其因錯誤而為意思表示，負舉證之責任」（最高法院七十二年台
    上字第三五二六號判決參照）。又「民事法上所謂詐欺云者，係謂欲相對人陷於
    錯誤，故意示以不實之事，令其因錯誤而為意思之表示」（最高法院十八年上字
    第三七一號判例參照）。「民法第九十二條第一項所謂詐欺，雖不以積極之欺罔
    行為為限，然單純之緘默，除在法律上、契紙上或交易之習慣上就某事項負有告
    知之義務者外，其緘默並無違法性，即與本條項之所謂詐欺不合」（最高法院三
    三年上字第八八四號判例參照）。戊○○主張因甲○○詐欺而訂立系爭買賣契約
    ，並據以撤銷其被詐欺而為之意思表示，揆諸前揭最高法院判例及判決意旨，應
    由戊○○就甲○○如何欲其陷於錯誤，故意示以不實之事，令其因錯誤而為意思
    表示乙節，負舉證證明之責。
  (二)戊○○主張甲○○詐欺，係以伊於訂立買賣契約當時，有告知甲○○伊買系爭土
    地係要單獨建築儘速出售云云，為甲○○所堅詞否認。而戊○○所提證據，有：
    八十二年四月十五日兩造所訂之土地買賣合約書（下稱草約）、翌日（即四月十
    六日）所訂之不動產買賣契約書（下稱正約）及訂約時、訂約後戊○○所錄之談
    話錄音帶。
    1.查兩造所訂買賣草約及正約，均無戊○○買受系爭土地得為立即單獨建築之約
      定，有上該草約及正約附卷可稽。至戊○○所提錄音帶並無伊明確表明購買系
      爭土地係為立即單獨建築之陳述，僅於刑事案件所提八十二年四月二十六日之
      錄音帶中有「希望趕快登記名字下去，自己趕快獨立蓋起來賣．．」等語（見
      台灣板橋地方法院八十三年度易字第六０七九號刑事卷宗），惟此項錄音係事
      後談話中戊○○一方之陳述，尚難執為訂約當時，兩造曾有如是之約定，況錄
      音內容亦無甲○○告知戊○○系爭土地得立即單獨建築之陳述，縱戊○○購買
      系爭土地確為伊能立即單獨建築之用，此種隱藏於內心之購買動機，亦非契約
      成立之要件，自難執訂約後十日兩造談話之錄音片段且不明確之內容資為戊○
      ○於購買之初曾向甲○○表示系爭土地可「立即單獨建築」之有利證據甚明。
    2.戊○○之配偶吳澄琛經營順陽建築公司，業據戊○○於本院前審準備程序到庭
      陳明在卷（見本院前審卷第二六三頁），而訂立買賣正約係戊○○夫婦相偕同
      往，亦據戊○○及吳澄琛分別於刑事案件供陳在卷（見外放證物原證十一第二
      頁）。戊○○主張訂立買賣契約草約之翌日（四月十六日），因甲○○催促訂
      約甚急，彼等懷疑有詐，經律師指點訂約時攜帶錄音機前往錄音，則彼等對於
      購買系爭土地係為「即行單獨建築」，自應要求訂立於契約內容，或應於其所
      錄音之內容表明「購買系爭土地之目的係為『即行單獨建築』」，但觀戊○○
      所提出之四月十六日訂約當天之錄音內容中，吳澄琛與甲○○之對話「你要賺
      多少跟我沒關係，我是賺蓋房子，你是賺土地」、「我們這裡蓋房子一塊地，
      畫畫畫，從設計圖至好差不多過年了」、「你（即被告甲○○）若手邊有可以
      單獨蓋，多少連絡一下，．我是要單獨可以蓋，不要說買來與隔壁合建，還是
      要再買什麼人的來合建」等語，非直接針對訂約要件敘談，且所提及「你若手
      邊剛好有單獨蓋的」係指另筆土地（延平北路六段）或甲○○如有他筆可單獨
      建築之土地，再連絡戊○○夫婦，足見並非針對系爭土地而言，自不能以該錄
      音帶之內容作為戊○○曾表明購置系爭土地為即行單獨建築之證明。
    3.吳澄琛經營順陽建設公司，衡之經驗法則，對於重劃區之土地上建築房屋多有
      一定之限制，並非如一般人對於建築法規、都市計畫不熟悉，如知悉所購買之
      土地係位於重劃區（通常限定需符合一定之條件方准許建築），當應迅速調查
      ，始進行契約之訂立，自無諉為不知之理；且戊○○於原審亦自承「土地購買
      總價七五六０萬元，被告（按指甲○○）有提供地籍圖及土地登記謄本」（見
      原審卷八十七年五月三十一日筆錄），而地籍圖已明載系爭土地地目為雜，且
      位於台北市松山區第五期重劃區內，戊○○應可詢問系爭土地是否受有建築管
      制要點之限制，甚或要求待查明後再訂立契約，或於契約中訂明甲○○應提出
      可以即行單獨建築之保證，詎戊○○竟於訂約過程中私自錄音存證，而捨於契
      約中訂明之途徑，即難執此謂甲○○未告知管制要點有所隱匿或詐欺可言。而
      戊○○告訴甲○○詐欺之台灣板橋地方法院八十三年度易字第六０七九號刑事
      案件中（見板橋地方法院八十三年度易字第六○七九號卷第九七頁），證人顏
      守謙證稱：伊所服務之和旺建設股份有限公司與甲○○有個案開發資訊往來，
      甲○○曾詢問伊公司有無購買意願，伊公司有去查，知道土地有限制建築之規
      定，限建資料工務局查一天即可知結果，有時建築師一通電話即可查到等語，
      足徵系爭土地受有建築管制要點之限制乙節非戊○○及吳澄琛所不得查知之事
      項。又所謂詐欺之成立，需行為人有使相對人陷於錯誤之故意，及對於自己之
      行為之為虛偽有認識即因此致相對人陷於錯誤之認識始得成立，上揭管制要點
      ，對從事建築專業者而言，係當然可取得之資訊，且為訂約前應有之認識，是
      乃社會之通念，從而即使甲○○單純未予告知管制要點，尚不得指為隱匿，又
      依交易習慣及誠信原則，戊○○並未舉證證明甲○○有告知之義務，且系爭土
      地雖不能單獨聲請建築，但經合併聲請後即可單獨建築（詳如後述），故尚不
      得以甲○○消極未告知，即謂甲○○有詐欺之行為。
    4.戊○○稱因甲○○於八十二年四月十五日簽訂買賣預約後告以地主對價金有意
      見，要求儘速訂立買賣契約，其目的即在詐欺云云，惟此乃一般商場催促訂約
      之慣例，戊○○與吳澄琛既經營順陽建設公司應亦知悉，自無因甲○○之催促
      ，即致彼等疏於注意地籍圖上明載系爭土地地目為雜，應有建築管制之限制，
      而率於同年月十六日即與甲○○訂定正式買賣契約之理，是戊○○此部分主張
      尚屬無據，要無可採。
    5.綜合上情，戊○○主張因受甲○○詐欺而訂立系爭買賣契約，洵無足採。從而
      戊○○主張撤銷其受詐欺所為買受系爭土地之意思表示，進而主張買賣契約自
      始無效，甲○○受領系爭土地之價金一千零四十萬元無法律上之原因，依據不
      當得利法則，請求甲○○返還即屬無據，不應准許。
    6.戊○○主張甲○○訂立本件買賣契約時施用詐術，使其陷於錯誤，而交付買賣
      價金一千零四十萬元，犯有詐欺罪，故意侵害伊之權移云云，但查，「侵權行
      為損害賠償之債，以有損害之發生及有責任原因之事實，並二者之間，有相當
      因果關係為成立要件。故原告所主張損害賠償之債，如不合於此項成立要件者
      ，即難謂有損害賠償請求權存在」（最高法院四十八年台上字第四八一號判例
      參照）。而「民法上所謂因被詐欺而為意思表示之「詐欺」，與刑法上所定詐
      欺取財罪之「詐欺」，並不相同，故原告於刑事程序告訴被告詐欺罪嫌，縱經
      檢察官認為罪嫌不足，處分不起訴，於民事上並不當然表示原告未因被詐欺而
      為意思表示」（最高法院八十三年台上字第六三四號判決參照），是於刑事程
      序經判決詐欺確定之被告，於民事程序亦不當然認定被告有詐欺之意思表示自
      明。戊○○告訴甲○○詐欺一案，雖經本院八十四年度上易字第二五０二號判
      處甲○○有期徒刑八月確定（見本院前審卷第一○八頁），然刑事判決所為事
      實之認定，於獨立民事訴訟之裁判時本不受其拘束（最高法院五十年台上第一
      ０一號判例參照），次查甲○○並無詐欺戊○○之故意，已如前述，自無民法
      第一百八十四條故意不法侵害戊○○權利之可言，而系爭土地屬重劃區，需面
      積達一千平方公尺方可申請單獨建築，且受有高度不得超過四層樓之限制，甲
      ○○於訂約時，消極未告知此一限制，亦非過失不法侵害戊○○之權利，且揆
      諸前揭判例及判決要旨，甲○○雖因戊○○之告訴，經判決刑事詐欺罪確定；
      惟尚難執此資為甲○○有詐欺戊○○之故意或過失，而不法侵害戊○○權利之
      證明，從而戊○○依據民法第一百八十四條之規定，請求甲○○賠償損害，尚
      屬無據。
六、關於系爭土地建築物高度限制是否屬物之瑕疵（即戊○○得否依瑕疵擔保規定解
    除契約，並依民法第二百五十九條規定請求甲○○返還已付價金）？戊○○有無
    探知之義務？茲論述之：
  (一)戊○○主張甲○○有故意不告知系爭土地屬建築管制區及不能單獨申請建照之瑕
    疵，依民法第三百五十九條規定，戊○○得解除本件買賣契約，並依民法第二百
    五十九條規定之回復原狀請求權請求甲○○返還已付之價金一千零四十萬元；甲
    ○○則抗辯伊雖未告知系爭土地有上該管制要點之限制及不能單獨申請建築之瑕
    疵，惟伊於訂約時有交付系爭土地之地籍圖及土地登記簿謄本予戊○○，其上標
    明系爭土地為雜，戊○○其其配偶從事建築業，當應有此認識，且得查知，是伊
    無瑕疵擔保之責。
  (二)按所謂物之瑕疵擔保，乃物之出賣人就其物本身有所欠缺而應負之擔保責任。所
    謂「物之欠缺」，依民法第三百五十四條規定「物之出賣人對於買受人，應擔保
    其物依第三百七十三條之規定危險移轉於買受人時無滅失或減少其價值之瑕疵，
    亦無滅失或減少其通常效用或契約預定效用之瑕疵。但減少之程度，無關重要者
    ，不得視為瑕疵。出賣人並應擔保其物於危險移轉時，具有其所保證之品質」觀
    之，凡依通常交易觀念，或依當事人決定，認為物應具備之價值、效用、品質而
    不具備者，即為物有瑕疵，且不以物質上應具備者為限。若出賣之特定物所含數
    量缺少，足使物之價值、效用或品質有欠缺者，亦屬之（最高法院七十三年台上
    字第一一七三號判例參照）。次按物之瑕疵可區分為二：一為價值之瑕疵（指無
    滅失或減少之瑕疵言，即物之交換價值）、一為效用之瑕疵。而後者又可分為無
    滅失或減少其通常效用（所謂通常效用，即指物本身依物之使用方式，應該具有
    之效用）、具契約預定之效用、具保證之品質等三項（轉引林誠二著民法債編各
    論上第八一頁以下）。再按買受人因重大過失，而不知有前條第一項所稱之瑕疵
    者，出賣人如未保證其無瑕疵時，不負擔保之責。但故意不告知其瑕疵者，不在
    此限，同法第三百五十五條第二項定有明文。末按公法對買賣標的物之使用有限
    制之規定存在時，基於「人民對於國家不得以自己不知有法規存在而有所主張」
    之原則，買受人應有探知公法上使用限制之義務。除有反證外，買受人被推定就
    此公法上使用之限制為明知，從而出賣人亦不負瑕疵擔保責任（轉引黃茂榮著買
    賣法第二五五頁以下）。查，系爭建地買賣，在未有特別約定前提下，應以不悖
    「交易登記之地目、都市計劃說明」等為其通常合理之效用，而系爭土地建物高
    度限制，並非限制土地不能建築，而僅就土地使用及建築方式設定管理標準，若
    謂此為瑕疵，則台灣地區每筆土地依都市計劃、區域計劃不同所設之管制豈非均
    有瑕疵，況本件建築高度限制，為公法上使用限制，揆諸上開意旨，買受人即戊
    ○○除另舉反證外，應有探知之義務。次查，戊○○於原審自承甲○○於訂約時
    曾提供地籍圖及土地登記謄本，則戊○○即應可輕易查知該地號內容及管制情況
    ，從而，戊○○因重大過失不知該建築高度之管制，應無主張瑕疵擔保責任之餘
    地。
七、關於甲○○有無違反系爭契約第十條約定（即戊○○得否依系爭契約第十條請求
    甲○○返還已付價金）？茲論述之：
    戊○○主張依系爭土地買賣契約第十條約定：「本約簽訂後，倘甲方（戊○○）
    不買或不按約定日期付款，經乙方（甲○○）定期催告仍不給付時，願將既付價
    款全部由乙方無條件沒收，抵作違約金，並解除本契約，如乙方不賣或不照約履
    行應盡義務時，亦應將已收價款如數退還與甲方外，另加倍賠償所收價款同額之
    損害金與甲方後，本約方得解除」，甲○○既違約未履行給付無瑕疵之土地之義
    務，伊自得依前揭違約條款訴請甲○○給付伊已付價金一千零四十萬元。經查甲
    ○○並無詐欺故意，亦未於契約中擔保系爭土地可即行單獨建築，已如前述，系
    爭土地雖有管制要點面積需達一千平方公尺以上建築面積之限制，但並非不能單
    獨建築，且甲○○除其與丙○○等四人之系爭土地過戶文件已經提出外，並取得
    其餘辛○等八人系爭土地應有部分（見原審卷第一九頁至二一七頁），則甲○○
    並未違反其與戊○○所簽立之買賣契約，從而，戊○○自不得主張甲○○違反買
    賣契約第十條，而請求甲○○返還交付之價款一千零四十萬元及加倍之損害賠償
    。
八、關於乙○○是否須負侵權行為連帶賠償責任？茲論述之：
  (一)戊○○主張：乙○○與甲○○係夫妻關係，於本件系爭土地買賣關係中，乙○○
    故意以假名「邱郁婷」充當系爭土地買賣之代書，隱瞞其與甲○○間之夫妻關係
    ，與甲○○共同基於不法之意圖，隱瞞系爭土地受管制要點之限制，利用伊之錯
    誤，使之訂立買賣契約，而交付一千零四十萬元與甲○○，又於伊發現限制建築
    管制要點之後，違背委任義務，將其交付保管之土地權狀相關文件，交付與甲○
    ○，其與甲○○間有詐欺行為之意思聯絡與行為之分擔，仍屬共同侵權行為人，
    應負連帶賠償責任。雖乙○○詐欺案件經不起訴處分，而伊之所以會有上述陷於
    錯誤之行為，實皆原因於乙○○以假名冒充代書，隱瞞與甲○○之夫妻關係所致
    ，故乙○○之行為與伊之損害間有因果關係存在，乙○○、甲○○自應依民法第
    一百八十五條之規定連帶負損害賠償責任云云。
  (二)查，乙○○使用「邱郁婷」之姓名係早已於職業訓練時使用之，業據乙○○提出
    其於六十九年間參加新娘化妝比賽之獎狀、八十一年參加地政實務研習之結業證
    書為證（參見發回前本院卷第三三二、三三三頁），堪信乙○○所稱並非於本件
    買賣契約中以假名擔任代書為真正。而乙○○僅係八十二年四月十六日陪同甲○
    ○前往簽約，於戊○○之代書未到場之情形下，依戊○○與甲○○原已擬定之買
    賣預約書予以填入定式契約而已，對於戊○○購置系爭土地並未為任何吹噓，使
    戊○○產生誤信，其應無施用詐術之行為，且亦無證據證明乙○○對於兩造之購
    地條件及內容知悉。次查，乙○○固與甲○○為夫妻關係，惟本件甲○○購買系
    爭土地之應有部分九分之四及與其餘地主之協議合建情形，乙○○並未經手，其
    並非當然知悉系爭土地有管制要點之限制。乙○○縱於本件戊○○與甲○○簽訂
    買賣契約時擔任代書，書立正式買賣契約，亦知悉限制建築管理要點，因其非出
    賣人，於法亦無課其告知義務之規定，自難謂乙○○有與甲○○共同詐欺之行為
    。至於乙○○於簽訂買賣契約時雖以「邱郁婷」名義為之，並未告知其與甲○○
    之夫妻關係，惟乙○○並非契約當事人，且亦無因與甲○○係夫妻關係即有告知
    之義務，殊難執此遽認乙○○即與甲○○有共同詐欺之行為。而乙○○刑事詐欺
    罪部分亦經不起訴處分確定，有台灣高等法院檢察署八十三年度議字第一四六四
    號處分書在卷可憑，足資佐證乙○○確無共同詐欺情事，戊○○依侵權行為法律
    關係，主張乙○○係共同侵權行為人，請求乙○○負連帶賠償價金一千零四十萬
    元，即非有據。
  (三)另乙○○未經戊○○同意竟將系爭土地權狀交予甲○○，被訴背信部分，雖經台
    灣板橋地方法院八十五年度訴字第三五０號刑事判決有罪，並經本院八十五年度
    上易字第四五六七號判決駁回上訴而確定，但查乙○○交付權狀予甲○○，係戊
    ○○與甲○○成立買賣、發生本件爭訟以後再發生之新事實，與系爭買賣契約成
    立與否無關，尤與戊○○所指因甲○○故意不告知管制要點而受詐欺交付一千零
    四十萬元無關。且戊○○與甲○○之買賣契約，僅達第一次付款之階段，甲○○
    尚未有交付權狀予戊○○之義務，乙○○亦無任何義務應依戊○○之要求，保留
    該權狀，觀之民法第六百零四條第一項「第三人就寄託物主張權利者，除對於受
    寄人提起訴訟或為扣押外，受寄人仍有返還寄託物於寄託人之義務」之規定，乙
    ○○依法返還權狀予甲○○並無違誤。另乙○○將權狀交予甲○○係在八十二年
    六月間，已在戊○○八十二年四月二十九日發函要求解約退款，以及甲○○於八
    十二年五月一日、六月二日經催告後對戊○○解約之後，有雙方之存證信函可稽
    （見本院卷第五七頁至六三頁），易言之，此時已在戊○○與甲○○發生爭執並
    均表明解除契約之後，則乙○○將原取自甲○○之權狀交付甲○○，揆之民法第
    二百五十九條解約後回復原狀之原則，自無不合。至於戊○○欲取回其交付之一
    千零四十萬元，進而提出諸多民刑事案件，並不因乙○○若未交還權狀，甲○○
    即會願意將該因解除契約已沒收之一千零四十萬元返還，故戊○○所提民刑事訴
    訟更與乙○○是否交付權狀予甲○○無關。從而，戊○○亦不能以乙○○受背信
    有罪判決，即認乙○○與甲○○有共同侵權之詐欺行為，而請求賠償。退而言之
    ，縱乙○○之背信行為構成對戊○○之侵權行為，亦屬系爭契約訂定後之另一行
    為，要難認有戊○○所指訂定系爭契約時與甲○○有共同侵權行為可言，併此敘
    明（最高法院發回意旨之一，謹敘如上）。至於乙○○非本件買賣契約之當事人
    ，戊○○主張撤銷買賣契約後依不當得利之法律關係；或依瑕疵擔保之規定；或
    依系爭買賣契約第十條之約定，請求乙○○連帶負賠償責任，均無理由。
九、關於丙○○等四人是否須負不當得利、侵權行為、買賣瑕疵擔保、契約第十條約
    定等連帶賠償責任？茲論述之：
  (一)戊○○主張受甲○○之詐欺而買受系爭土地，委不足採，已如前述，而丙○○等
    四人並未參與系爭買賣契約之訂定，更無經手買賣價金，且戊○○亦未舉證證明
    丙○○等四人如何與甲○○有何詐欺之圖謀或分工，自難認彼等有與甲○○共同
    詐欺之侵權行為，戊○○無主張撤銷詐欺行為之餘地，從而即無主張不當得利返
    還請求權之依據。
  (二)戊○○主張丙○○等為甲○○所購系爭土地之受託登記人，每人各登記系爭土地
    應有部分十二分之一，為甲○○及丙○○等四人所否認，彼等均稱係合股買受系
    爭土地九分之四，並按比例登記，丙○○等人亦同意將彼等共有之系爭土地出售
    予戊○○，並委由甲○○辦理；然雙方均未提出任何證據足以證明自己之主張為
    真實。惟縱使戊○○所稱系爭土地應有部分九分之四為甲○○所購買，係信託登
    記於丙○○等人名下為可採，則甲○○出售丙○○等四人名下之應有部分，實乃
    甲○○之權限，丙○○等四人無權置喙，更無授權甲○○與戊○○訂定買賣契約
    可言。從而丙○○等四人既非系爭買賣契約之當事人，自無課以出賣人之瑕疵擔
    保責任。亦無令負買賣契約第十條約定所課出賣人之義務甚明（最高法院發回意
    旨之一）
十、關於辛○等八人是否須負不當得利、侵權行為、買賣瑕疵擔保、契約第十條約定
    等連帶賠償責任？茲論述之：
  (一)戊○○主張辛○等八人確曾授權甲○○出售系爭土地，故系爭契約對辛○等八人
    應有效力，辛○等八人即應依不當得利、侵權行為、買賣瑕疵擔保、契約第十條
    約定與甲○○連帶負責云云；辛○等八人辯稱甲○○雖在系爭契約書上賣主簽為
    甲○○等十二人，然並未表明其為代理人，亦未表明代理意旨。
  (二)戊○○主張系爭買賣契約對於辛○等八人發生效力，應由戊○○舉證證明甲○○
    訂立契約當時，曾得有辛○等八人授權之證據云云。按「請求履行債務之訴，除
    被告自認原告所主張債權發生原因之事實外，應先由原告就其主張此項事實，負
    舉證之責任，必須證明其為真實後，被告於其抗辯事實，始應負證明之責任，此
    為舉證責任分擔之原則」（最高法院四三年台上字第三七七號判例參照），應由
    戊○○舉證證明甲○○訂立契約當時，曾得有辛○等八人授權之證據。查，戊○
    ○與甲○○八十二年四月十六日所訂之買賣契約書，甲○○雖在系爭買賣契約書
    上之賣主處簽為甲○○等十三人，然並未表明其為辛○等人之代理人之旨。且該
    契約書第第二條第二款明載：「於乙方將其他共有之地主全部簽妥買賣契約時，
    十日內完成用印手續」等語，苟甲○○係以辛○等人之代理人身分簽約，則其效
    力即應及於本人，無庸再與其他共有之地主簽妥契約自明，辛○等八人自無於八
    十二年四月二十八日再出售其等系爭土地九分之五持分予甲○○之必要，而不動
    產標示部分亦載明權利範圍九分之四加九分之五，設甲○○係以代理人身分簽約
    ，衡之經驗法則及論理法則，殊無將其持有之九分之四部分及辛○等人之九分之
    五部分，分別記載再作如上註記之必要，凡此均足徵甲○○並非以辛○等人之代
    理人身分與甲○○簽約，應可認定。
  (三)參照戊○○於原審審理中，亦自承「甲○○要分別與其他十二位地主簽買賣契約
    ，只要他將過戶文件交給我們時，我們才付款，甲○○說他有辦法全部一個個去
    買來」（見原審卷第一五一頁第一行），益證甲○○確非以辛○等八人之代理人
    身分與戊○○簽約。戊○○雖主張辛○等八人之訴訟代理人蔡文玲曾在與戊○○
    配偶吳澄琛經營之順陽建設公司法務張健生之談話錄音中表示，辛○等八人就系
    爭土地之應有部分，曾授權甲○○以每坪不低於五十五萬元之價格出售予第三人
    云云（見本院卷(一)第三○八頁），但自上揭甲○○與戊○○所訂簽約條款文字、
    價款給付方式等事宜以觀，尚難執蔡文玲於甲○○與戊○○訂約後之電話錄音，
    資為辛○等八人授權甲○○與戊○○訂約出售系爭土地持分之有利證據。按買賣
    契約，為債權契約，其債權債務關係，僅存在於特定之債權人、債務人，辛○等
    八人既非契約當事人，即無令負出賣人契約責任之理。是本件買賣契約之效力自
    不及於辛○等八人，是戊○○主張依契約第十條約定或買賣瑕疵擔保之規定請求
    辛○等八人返還價金，殊無足取。此外，甲○○與戊○○訂約並無詐欺情事，已
    如前述，戊○○指稱辛○等八人與甲○○共同詐欺之情，依侵權行為請求辛○等
    八人負賠償責任，或以契約因撤銷詐欺之意思表示而自始無效，請求返還不當得
    利，亦均屬無據，戊○○此項請求為無理由。又辛○等八人既未授權甲○○代為
    出售其等系爭土地應有部分，則其等於八十二年四月二十八日與甲○○簽約出售
    其等持有之九分之五應有部分，殊無據為辛○等八人有於事後同意甲○○於同年
    四月十六日與戊○○訂約之根據，蓋辛○等八人出售其應有部分予甲○○，與甲
    ○○出售系爭土地予戊○○係屬二事，不能因辛○等八人出售其應有部分即推論
    其等八人同意甲○○代為出售其等應有部分予戊○○，從而自難依民法第一百七
    十條第一項：「無代理權人以代理人之名義所為之法律行為，非經本人承認，對
    於本人，不生效力。」之反面解釋，認系爭買賣契約因辛○等八人之事後同意，
    依法應已對辛○等八人發生效力。（最高法院發回意旨之一）
十一、綜上所述，戊○○依侵權行為、不當得利、買賣瑕疵擔保、買賣契約第十條之違
    約條款，請求乙○○、丙○○等四人、辛○等八人應與甲○○連帶給付一千零四
    十萬元，及自八十二年十月二十七日起至清償日止按週年利率百分之五計算之利
    息，於法尚有未合，不能准許。此部分原審予以駁回，並駁回其假執行之聲請，
    核無違誤，戊○○上訴意旨就此指摘原判決不當，為無理由，應駁回其上訴。至
    原審判命甲○○應返還一千零四十萬元及法定遲延利息，並定相當擔保金額准予
    假執行，尚有未當，甲○○上訴意旨指摘原判決此部分不當，為有理由，應由本
    院予以廢棄，改判如主文第二項所示。
十二、本件為判決基礎之事證已臻明確，本院經逐一審酌兩造歷審所提攻擊、防禦方法
    ，均與前開論斷結果無礙，爰不再一一論述，並此敘明。
十三、據上論結，本件上訴人甲○○上訴為有理由，上訴人戊○○上訴為無理由，依民
    事訴訟法第四百五十條、第四百四十九條第一項、第七十八條判決如主文。
中      華      民      國    九十      年      九      月     十一     日
                              民事第十六庭
                                  審判長法  官  阮  富  枝
                                        法  官  周  美  月
                                        法  官  闕  銘  富
右正本係照原本作成。
戊○○如不服本判決，應於收受送達後二十日內向本院提出上訴書狀，其未表明上訴理由者
，應於提出上訴後二十日內向本院補提理由書狀（均須按他造當事人之人數附繕本）
上訴時應提出委任律師或具有律師資格之人之委任狀；委任有律師資格者，另應附具
律師及格證書及釋明委任人與受任人有民事訴訟法第四百六十六條之一第一項但書或
第二項（詳附註）所定關係之釋明文書影本。
中      華      民      國    九十      年      九      月     十四     日
                                        書記官  陶  美  玲
附註：
民事訴訟法第四百六十六條之一（第一項、第二項）：
對於第二審判決上訴，上訴人應委任律師為訴訟代理人。但上訴人或其法定代理人具
有律師資格者，不在此限。
上訴人之配偶、三親等內之血親、二親等內之姻親，或上訴人為法人、中央或地方機
關時，其所屬專任人員具有律師資格並經法院認為適當者，亦得為第三審訴訟代理人
。


司法院資訊處製作；財團法人民間司法改革基金會備份。
